臺灣嘉義地方法院民事判決　　　　　　　 99年度訴字第639號
原　　　告　葉敏節
訴訟代理人　嚴庚辰律師
　　　　　　林琦勝律師
被　　　告　開元殿
法定代理人　葉松海
上列當事人間請求返還借貸事件，本院於民國100年1月19日言詞
辯論終結，判決如下：
    主      文
原告之訴及假執行聲請均駁回。
訴訟費用由原告負擔。
    事實及理由
壹、程序部分
一、按訴狀送達後，原告不得將原訴變更或追加他訴。但請求之
    基礎事實同一者，不在此限，民事訴訟法第255 條第1 項第
    2 款定有明文。本件原告原訴請被告應將搭建在門牌號碼嘉
    義縣溪口鄉柴林村1 之2 號即開元殿之C 型鋼、鐵柱、鋼製
    橫樑、烤漆板等借用物（數量詳下述）返還原告。嗣於本院
    審理時聲明追加請求被告應依民法第816 條之規定，返還不
    當得利部分，並變更前揭返還借用物為先位聲明，而追加被
    告應給付原告新台幣（下同）200 萬元，暨自本件起訴狀繕
    本送達翌日起至清償日止，按年息百分之五計算之利息為備
    位聲明，雖為被告所不同意，惟其請求之基礎事實相同，且
    不致妨害訴訟之終結，揆諸前述規定核無不合，應予准許。
二、次按，當事人能力之有無，為法院應依職權調查之事項；又
    非法人之團體，設有代表人或管理人者，有當事人能力，民
    事訴訟法第40條第3 項定有明文。本件被告開元殿係屬寺廟
    ，經向嘉義縣政府辦理寺廟登記，並由信徒代表大會選舉產
    生管理委員會成員及設有主任委員（負責人），其現任主任
    委員為葉松海，此有兩造提出之內政部全國宗教資訊系統資
    料、嘉義縣溪口鄉開元殿組織章程、嘉義縣寺廟登記證附卷
    可憑（見本院卷第16、33至40頁）。依監督寺廟條例第1、5
    、6 條之規定，開元殿自有權利能力，至於開元殿管理委員
    會為開元殿信徒大會選舉委員所組織，為開元殿之管理機關
    ，自不能獨立於開元殿而存在，即非民事訴訟法第41條第3
    項規定之非法人團體。原告起訴列開元殿管理委員會為當事
    人，顯屬有誤。惟葉松海係以開元殿管理委員會法定代理人
    名義為訴訟行為，故祇將當事人名稱「開元殿」列為被告，
    藉資更正即可，其起訴仍屬合法，不生當事人能力欠缺之問
    題，此亦有最高法院79年度台上字第1608號裁判意旨可資參
    照，併此敘明。
貳、實體部分
一、原告主張：原告係嘉義縣溪口鄉「開元殿」管理委員會副主
    任委員，於94年間開元殿因設置禮斗法會及廟前圍籬，需使
    用鐵厝材料（h 鋼、C 鋼，下稱系爭鐵材），當時被告由主
    任委員葉松海出面向原告商借鐵厝材料，原告基於愛護開元
    殿之心慨然應允，並約定借用期限為3 年，非如被告抗辯係
    捐贈被告，而約定期限屆滿後，原告曾於99年9 月15日發函
    向被告之管理委員會主任委員催告返還遭拒，至今已逾5 年
    。又被告向原告借用系爭鐵材係為辦理禮斗法會之用，於94
    年12月18日開元殿第4 屆管理委員會暨監事聯席會報告事項
    第7 項第1 點已載明「咱禮斗法會蓋鐵厝材料（h 鋼）（C
    鋼）是葉經理提供，以後要歸還葉經理。」、第4 點「本殿
    禮斗法會農曆十二月初八戌，圓滿獻果叩答天恩謝燈，參加
    人員請來讀疏文。」等語，足見原告借用系爭鐵材僅限於94
    年間之禮斗法會使用，故應認使用借貸之期限已屆滿，不能
    僅因被告未予改建即可永久使用，否則將有違使用借貸之立
    法緣由，縱認借貸期限尚未屆滿，原告亦得隨時請求返還借
    用物。再者，原告除曾以前揭函催告及終止使用借貸，請求
    被告返還借用物外，再以本件起訴狀繕本之送達視為終止使
    用借貸契約。又若因系爭鐵材等已附合於該鐵厝，非經毀損
    不可分離致無法返還，被告應償還相當之價額，爰依民法第
    470 條、第179 條及第816 條之規定提起本訴等語，並先位
    聲明：被告應將搭建在門牌嘉義縣溪口鄉柴林村1 之2 號開
    元殿之C 型鋼（125 ×50×6m，共360 支）、鐵柱（300 ×
    125 ×5.2m，共25支）、鋼製橫樑（300 ×150 ×9m，共20
    支）、烤漆板（473 坪）返還原告；備位聲明：被告應給付
    原告200 萬元，暨自本件起訴狀繕本送達翌日起至清償日止
    ，按年息百分之五計算之利息，並願供擔保請准均宣告假執
    行、訴訟費用由被告負擔。
二、被告則以：開元殿之鐵材大部分為對外採購，原告僅提供少
    部分材料以贊助興建鐵皮屋，而該鐵皮屋已具有獨立經濟價
    值，該部分材料業已非經破壞不能分離，且分離需費甚鉅，
    因該鐵皮屋興建之目的係供辦理法會之用，在未倒塌崩壞之
    前，使用目的尚未完成，原告之請求顯無理由，並有違誠信
    。又原告當時為開元殿管理委員會副主委，於94年12月18日
    開元殿第4 屆管理委員會暨監事聯席會表達願意提供系爭鐵
    材，經主任委員葉松海於前述大會中報告部分鐵材為原告所
    捐贈並鼓掌通過，雙方未約定借用期限，因該鐵皮屋為固定
    建物，每年法會均使用一至二次，在鐵厝未倒塌毀壞之情形
    發生前，使用目的尚未完成，使用借貸期限尚未屆滿，須嗣
    日後建物拆除，被告再將系爭鐵材返還。又因開元殿為公益
    宗教團體，未編列預算亦無適當項目核銷，原告既有贊助興
    建鐵厝之善行，並獲得捐贈之美譽，即非無法律上之原因等
    語。為此，聲明：原告之訴及假執行之聲請均駁回、訴訟費
    用由原告負擔、如受不利判決，願供擔保請准免為假執行等
    語。
三、按贈與，因當事人一方以自己之財產，為無償給與於他方之
    意思表示，經他方允受而生效力，民法第406 條定有明文。
    依此規定，必交付財產於人之一方，有將財產無償給與於他
    方之意思，始能成立贈與。經查，本件原告雖提供系爭鐵材
    係為被告辦理禮斗法會興建鐵厝之用，惟否認係將系爭鐵材
    贈與被告，而參以於94年12月18日開元殿第4 屆管理委員會
    暨監事聯席會報告事項第7 項第1 點已載明「咱禮斗法會蓋
    鐵厝材料（h 鋼）（C 鋼）是葉經理提供，以後要歸還葉經
    理。」等語，此有該聯席會議紀錄影本附卷可憑（見本院卷
    第9 頁），亦為兩造所不爭執，及證人何坤池（開元殿管理
    委員會委員）結證稱：原告有提供一些鐵材給廟使用，但是
    沒有說是要贈與或借與，在報告事項中主任委員有表示禮斗
    法會殿堂需要的鐵材H 鋼、C 鋼是葉經理提供的，以後要還
    給原告，但是沒有說何時要還，只說如果有拆除就會還原告
    等語（見本院卷第48頁）。可見原告未明確表明為贈與，而
    被告復有返還系爭鐵材之意思，難認兩造間有贈與契約之成
    立，被告抗辯於前述大會中主任委員葉松海報告部分鐵材為
    原告所捐贈並鼓掌通過，原告既有贊助興建鐵厝之善行，且
    獲得捐贈之美譽，兩造有贈與關係乙節，不足採信。
四、次按，使用借貸未定期限者，應依借貸之目的使用完畢時返
    還之，民法第471 條第1 項定有明文。所謂「依借貸之目的
    使用完畢時」，係指借用人因達成某目的而向出借人借用其
    物，嗣後其目的已因而達成，無須再繼續使用者而言。如借
    用人之目的有繼續性，借用物一經返還，即妨害借用人目的
    之繼續時，即難謂借貸目的已經完畢（最高法院85年度台上
    字第1952號判決意旨參照）。本件原告主張其係開元殿管理
    委員會副主任委員，於94年間開元殿因設置禮斗法會及廟前
    圍籬，其經商借提供系爭鐵材，並約定借用期限為3 年，屆
    滿後，原告曾發函向被告之管理委員會主任委員催告返還遭
    拒，至今已逾5 年，而被告向原告借用系爭鐵材係為辦理禮
    斗法會之用，於前述聯席會報告事項第7 項第1 點已載明「
    咱禮斗法會蓋鐵厝材料（h 鋼）（C 鋼）是葉經理提供，以
    後要歸還葉經理。」、第4 點「本殿禮斗法會農曆十二月初
    八戌，圓滿獻果叩答天恩謝燈，參加人員請來讀疏文。」等
    語，足見原告借用系爭鐵材僅限於94年間之禮斗法會使用，
    故應認使用借貸之期限已屆滿，縱認借貸期限尚未屆滿，原
    告亦得隨時請求返還借用物，原告除曾以前揭函催告及終止
    使用借貸，請求被告返還借用物外，再以本件起訴狀繕本之
    送達視為終止使用借貸契約，請求被告返還系爭鐵材。又若
    因系爭鐵材等已附合於該鐵厝，非經毀損不可分離致無法返
    還，被告應償還相當之價額等語，並提出現場照片、顏庚辰
    律師事務所函、開元殿第4 屆管理委員會暨監事聯席會議紀
    錄影本等件為證（見本院卷第3 至10頁、62至63頁）。被告
    則否認兩造有約定借用期限，因該鐵皮屋為固定建物，每年
    法會均使用一至二次，在鐵厝未倒塌毀壞之情形發生前，使
    用目的尚未完成，使用借貸期限尚未屆滿，須嗣日後建物拆
    除，被告再將系爭鐵材返還等語置辯，並提出協成企業社請
    款單影本為證（見本院卷第52頁）。是以，本件次應予審究
    者即為：本件兩造是否成立使用借貸關係？借用期限是否屆
    至，被告應否返還系爭借用物？茲論述如下：
  (一)本件原告係開元殿管理委員會副主任委員，於94年間開元殿
    因設置禮斗法會及廟前圍籬需使用鐵材，雖兩造就系爭鐵材
    實際數量仍有爭執，然原告確有提供部分鐵材供被告興建禮
    斗法會使用，系爭鐵材已附合為該禮斗法會鐵厝成分等情，
    業經本院履勘現場製有勘驗筆錄及有現場照片附卷可憑（見
    本院卷第28至31頁），復為兩造所不爭執，堪信屬實。又參
    以於前述監事聯席會報告事項第7 項第1點 已載明「咱禮斗
    法會蓋鐵厝材料（h 鋼）（C 鋼）是葉經理提供，以後要歸
    還葉經理。」等語，此有該聯席會議紀錄影本附卷可憑，及
    證人何坤池（開元殿管理委員會委員）結證稱：原告有提供
    一些鐵材給廟使用，但是沒有說是要贈與或借與，在報告事
    項中主任委員有表示禮斗法會殿堂需要的鐵材H 鋼、C 鋼是
    葉經理提供的，以後要還給原告，但是沒有說何時要還，只
    說如果有拆除就會還原告等語（見本院卷第48頁），此核與
    被告法定代理人葉松海到庭陳稱：原告之材料借給被告開元
    殿，當時開會願意借用，但無期限之限制，開會時伊有表明
    ，以後不使用還要返還原告，若該建物（法會鐵厝）拆除，
    被告會將鐵皮材料返還原告等語相符（見本院卷第49、69頁
    ）。可見兩造應係就系爭鐵材之供禮斗法會使用成立使用借
    貸，堪以認定。從而，原告主張兩造間有使用借貸關係，應
    堪採信。
  (二)次查，原告雖主張當時向原告商借系爭鐵材，約定借用期限
    為3 年，且原告借用系爭鐵材僅限於94年間之禮斗法會使用
    ，故應認使用借貸之期限已屆滿乙節，惟被告否認有約定使
    用期限，並抗辯因該鐵厝為固定建物，每年法會均使用一至
    二次，在鐵厝未倒塌毀壞之情形發生前，使用目的尚未完成
    ，使用借貸期限尚未屆滿，須嗣日後建物拆除，被告再將系
    爭鐵材返還等語。經查：
  (1)本件原告雖有提供部分鐵材供被告興建禮斗法會使用，惟系
    爭鐵材已附合為該禮斗法會鐵厝成分等情，已詳見上述。足
    認該鐵厝非僅臨時搭設之輕便設施，已屬不動產之性質，而
    可供作長期使用甚明。
  (2)次查，原告於本院先則具狀主張依該聯席會報告事項第7項
    第4 點「本殿禮斗法會農曆十二月初八戌，圓滿獻果叩答天
    恩謝燈，參加人員請來讀疏文。」等語，足見原告借用系爭
    鐵材僅限於94年間之禮斗法會使用，故應認使用借貸之期限
    已屆滿等語，嗣又到場改稱：原告慨然應允借用，並約定借
    用期限為3 年等語（見本院卷第59頁），此為被告所否認，
    而參以原告所述事實前後不一，已值置疑；又參以證人何坤
    池結證述：「我有參加該會議，報告事項中主任委員有表示
    禮斗法會殿堂需要的鐵材H 鋼、C 鋼是葉經理提供的，以後
    要還給他，但是沒有說何時要還，只說如果有拆除就會還他
    。」、「沒有講何時要拆，也沒有講說禮斗法會結束後就會
    還他，因為要使用多久不知道，每年法會都會使用。」等語
    ，及證人鄭武財亦結證稱：伊原來是乩童，現任開元殿殿主
    ，該寺廟服務四十幾年了，兩造是主委、副主委，當時要作
    法會，殿堂不夠用，所以買了土地後搭建該法會殿堂，當時
    並無說法會殿堂要設立多久，該法會殿堂現還有在使用，是
    一個長期繼續使用的建物，雖然其是殿主，不是委員，但是
    都會參加會議，但是其不能簽名，當時的主委報告事項有關
    禮斗法會部分情形，記得主委有說禮斗法會有部分是向原告
    借的，以後拆了要還給原告等語（見本院卷第48、70、71頁
    ）。互核證人間所述與被告前述抗辯相符，且原告亦自承該
    禮斗法會每年都有辦理等語（見本院卷第71頁）。衡情，自
    無於94年使用一次後，即不再使用之理，而原告就兩造間有
    約定借用期限3 年，復未舉證以證明之，故被告否認有約定
    使用期限，並抗辯因該鐵厝為固定建物，每年法會均使用一
    至二次，在鐵厝未倒塌毀壞之情形發生前，使用目的尚未完
    成乙節，應堪採信。
  (3)基上，本件兩造就系爭鐵材之借用既未約定期限，而被告購
    置土地及向原告借用系爭鐵材之目的，既為興建禮斗法會長
    期及固定之鐵厝，供每年辦理法會繼續使用為目的，自以被
    告使用系爭鐵材之目的完畢，即其無繼續使用禮斗法會或該
    鐵厝已經相當期間而不適宜使用時，始得謂依借貸目的已使
    用完畢，該返還期限始屆至。至於原告雖又主張其除曾以前
    揭函催告及終止使用借貸，請求被告返還借用物外，再以本
    件起訴狀繕本之送達視為終止使用借貸契約云云。然原告既
    未能證明被告已不使用系爭鐵材以供法會或該鐵厝已不堪使
    用，縱兩造間未訂立借用之期限，原告亦不得任意終止兩造
    間之借貸關係，其所為終止契約之意思表示，不能認為有效
    ，附此敘明。
  (三)從而，兩造間就系爭鐵材之使用借貸契約既未定期限，且其
    使用借貸目的尚未達成，而未使用完畢，借用人不負返還借
    用物之義務，使用借貸契約亦尚未消滅，從而，被告占有及
    使用系爭鐵材有法律上原因，應堪認定。
五、綜上所述，本件兩造間之借貸目的尚未完成，使用借貸契約
    尚未消滅，被告占有及使用系爭鐵材有法律上原因，原告復
    未能舉證證明被告有何其他不當得利情事。是以，原告依民
    法第470 條、第179 條及第816 條之規定，其先位請求被告
    返還系爭鐵材，備位請求給付相當於不當得利之200 萬元，
    均為無理由，應均予以駁回，原告之訴既經駁回，其假執行
    之聲請亦失所附麗，應併予駁回。
六、本件事證已臻明確，兩造其餘攻擊、防禦方法及提出未經援
    用之證據或聲請調查，核與判決結果不生影響或無必要，爰
    不贅述，附此敘明。
七、據上論結，原告之訴為無理由，依民事訴訟法第78條，判決
    如主文。
中    華    民    國   100    年    2     月     8    日
                  民事第一庭法  官  李文輝
以上正本係照原本作成。
如對本判決上訴須於判決送達後20日內向本院提出上訴狀如委任
律師提起上訴者，應一併繳納上訴審裁判費。
中    華    民    國  100     年    2     月     8    日
                            書記官  王博昭